臺北高等行政法院判決
　　　　　　　　　　　　　　　　　　 93年度訴字第02488號
　　　　　　　　　　　　　　　.
原　　　告　甲○○
訴訟代理人　乙○○會計師
　　　　　　周黎芳會計師
被　　　告　財政部臺灣省北區國稅局
代　表　人　許虞哲（局長）
訴訟代理人　丙○○
上列當事人間因綜合所得稅事件，原告不服財政部中華民國93年
5月31日台財訴字第0930022139號訴願決定，提起行政訴訟。本
院判決如下：
    主  文
訴願決定及原處分（即復查決定）均撤銷。
訴訟費用由被告負擔。
    事  實
一、事實概要：原告係文京圖書有限公司（下稱文京公司）負責
    人及股東，民國（下同）85年度綜合所得稅結算申報，漏未
    申報其取自文京公司以支票方式給付之營利所得計新台幣（
    下同）1,250, 000元（下稱系爭營利所得），案經法務部調
    查局台北市調查處（下稱台北市調查處）、財政部台北市國
    稅局查獲，通報被告併課核定原告當年度綜合所得總額為
    2,010,832元，補徵稅額175,550元；另以原告漏報系爭營利
    所得，致短漏所得稅額175,550元，按所漏稅額處0.5倍之罰
    鍰計87,700元（計至百元止）。原告不服，申請復查，未獲
    變更，提起訴願，遭訴願決定駁回，遂向本院提起行政訴訟
    。
二、兩造聲明：
　(一)原告聲明：
    1.訴願決定、復查決定及原處分均撤銷。
    2.訴訟費用由被告負擔。
  (二)被告聲明：
    1.駁回原告之訴。
    2.訴訟費用由原告負擔。
三、兩造之爭點：本件系爭營利所得是否已逾5年之課徵期限？
  (一)原告主張：
    1.本稅部分：
      (1)被告依據調查局之談話筆錄及調查局所查扣之報表，即
        行認定原告及配偶受有「盈餘」之分配。惟上開報表為
        文京公司之內帳，帳載是否正確暨「盈餘分配明細」表
        所稱之盈餘是否與所得稅法第14條之盈餘定義相同，實
        應先行查證，始得對原告作成漏報「營利」所得之處分
        。
        按所得稅法第14條第1項規定：「個人之綜合所得總
          額，以其全年度左列各類所得合併計算之：第一類：
          營利所得：公司股東所獲分配之股利總額、合作社社
          員所分配之盈餘總額、合夥組織營利事業之合夥人每
          年應分配之盈餘、獨資資本主每年自其獨資經營事業
          所得之盈餘總額及個人一時貿易之盈餘皆屬之。」。
          次按「每會計年度終了，董事會應編造左列表冊，於
          股東常會開會三十日前交監察人查核：一、營業報告
          書。二、財務報表。三、盈餘分派或虧損撥補之議案
          。前項表冊，應依中央主管機關規定之規章編造。第
          一項表冊，監察人得請求董事會提前交付查核。」及
          「按公司法第二百二十八條第二項所稱『中央主管機
          關規定之規章』，包含公司法及商業會計法之法條、
          解釋函令及公告。惟若該公司係公開發行股票公司，
          並應依證券管理機關之相關規定辦理。」亦為公司法
          第228條、經濟部90年7月27日商第900215930號函所
          明揭。
        查本案文京公司84至88年度間銷售文具書籍用品等，
          遭台北市調查處查獲涉有未依法開立統一發票並通報
          被告，被告係依調查筆錄及扣案證據之「盈餘分配明
          細」，於未有任何查證下，即逕重新核課原告85年度
          之綜合所得稅，依前開財政部77年12月29日台財訴字
          第771129927號函釋：「違章案件之審查，除取據談
          話筆錄（承諾書）外，仍應進一步調查其他補強證據
          ，以察其是否與事實相符，藉資加強稅捐稽徵之正確
          公允，並保護人民權益。」之意旨，其核定過程實過
          於粗率，有違反核實課稅原則之違誤，首先陳明。
        再查，所得稅法第14條第1項所指之營利所得，係指
          公司股東依據公司法第228條經股東會決議分配之盈
          餘。又依經濟部90年7月27日商第0000000000號之規
          定，前述獲配之「盈餘」，係指公司依據商業會計法
          之法條、解釋函令及公報所處理之損益數字。本案被
          告逕依文京公司之「盈餘分配明細」核定原告之營利
          所得，而系爭「盈餘分配明細」係文京公司之"內帳"
          而並非依據商業會計法編製之報表，則所載之數字，
          是否與所得稅法第14條所界定之「盈餘」相當？實有
          待查證。按被告於其他案件之核定中 (財北國稅法字
          第09102054號復查決定參照)，均要求營利事業所分
          配之當年度盈餘應為依據『商業會計法』處理之盈餘
          ，若否，即主動依商業會計法重新調整之態度觀之，
          本案被告僅憑談話筆錄及「內帳」 (即非依商業會計
          法記載)，即輕率將內帳所載數字歸類於原告之「營
          利所得」，其未盡調查之處顯而益彰，原告自難甘服
          。
      (2)退萬步言，縱認原告有漏報營利所得，按照最高法院之
        實務見解，亦僅是單純的不作為，尚難認與施用「詐術
        」或「不正當方法」等積極逃漏稅方法相當，果此，依
        據稅捐稽徵法第21條規定，原告84年度之綜合所得稅已
        罹於5年之核課期間，而不應予復徵。
        按「稅捐之核課期間，依左列規定：一依法應由納稅
          義務人申報繳納之稅捐，已在規定期間內申報，且無
          故意以詐欺或其他不正當方法逃漏稅捐者，其核課期
          間為五年。... 三未於規定期間內申報，或故意以詐
          欺或其他不正當方法逃漏稅捐者；其核課期間為七年
          。在前項核課期間內，經另發現應徵之稅捐者，仍應
          依法補徵或並予處罰... 在前項核課期間內，經另發
          現應徵之稅捐者，仍應依法補徵或並予處罰；在核課
          期間內未經發現者，以後不得再補稅處罰。」稅捐稽
          徵法第21條第1項第1款、第3款及第2項分別定有明文
          ，可知稅捐之核課期間究為5年或7年，應視納稅義務
          人所申報繳納之稅捐是否於規定期間內申報，且是否
          有故意以詐欺或其他不正當方法逃漏稅捐而異。基此
          ，如納稅義務人「已在申報繳納期間申報」，且該納
          稅義務人「亦無『故意』以詐欺或其他不正當方法逃
          漏稅捐」者，則該稅捐之核課期間自應為5年，至為
          明確。所謂『已在申報繳納期間申報』，則指納稅義
          務人已在各該稅捐繳納期間辦理申報手續。至於漏報
          行為，尚非未於規定期間內申報。本件原告84年度綜
          所稅已如期於85年3月28日申報，乃被告所不爭（本
          件漏稅罰係以0.5倍議處，即稅務違章案件裁罰金額
          或倍數參考表所謂「納稅義務人『已依本法規定辦理
          結算申報』之處罰標準」），亦無以詐術或其他不正
          當方法為之，則縱有漏報，依財政部72年12月8日台
          財稅第38726號函、財政部87年2月5日台財稅第87192
          6093號函、財政部台北市國稅局84年12月30日財北國
          稅法字第84058863號訴願重核決定書、台北高等行政
          法院91年度訴字第3652號判決意旨，即應適用5年核
          課期限規定。
        查本件綜合所得稅案件原告已於規定之期間內申報，
          乃被告所不爭，故本案之爭點即在於原告此件稅捐逃
          漏 (假設語)之案件是否同時滿足動機上之「故意」
          及行為上之「詐欺或其他不正當方法」等構成要件為
          之？依學者陳清秀於「稅法之基本理論中」中所論述
          ，因稅捐機關依法有調查納稅義務人課稅事實之義務
          ，故自應就漏稅案件是否滿足上開構成要件，負有客
          觀之舉證責任。觀諸訴願決定書所載，本案被告係以
          1.文京公司未依法開立統一發票並漏報銷售額2.連續
          3年涉及違章，且漏稅金額均超過10萬元等理由，判
          定原告核課期間為7年，惟上開理由並未指明原告有
          何符合「故意」或使用「詐欺或其他不正當方法」之
          處，則被告未盡舉證責任即為不利原告之課稅處分，
          其違法之處，至為灼然。被告係以原告「連續三年逃
          漏，且逃漏金額均達十萬元」，認定核課期限為7年
          。惟被告前述認定，其法律依據為何？又被告前述理
          由，如何涵攝於稅捐稽徵法第21條第3款之規定，均
          未見論明。顯見被告處分，毫無法律依據。
        次查，所謂「故意以詐欺或其他不正當方法逃漏稅捐
          者」者，最高法院73年4月17日73年度第4次刑事庭會
          議之決議：「稅捐稽徵法第四十一條係以詐術或其他
          不正當方法逃漏稅捐為其犯罪構成要件，所謂詐術必
          須積極行為始能完成，至以其不正當方法，亦必須具
          同一型態，始與立法本旨符合。例如造作假單據或設
          置偽帳以逃漏稅捐之類是。對於其他違反稅法之行為
          ，例如不開立統一發票或不依規定申報課稅等等行為
          ...，不能認與該法第四十一條詐術漏稅之違法特性
          同視。」著有明文。準此，納稅義務人須以「積極」
          之行為，完成某種不實之態樣或證據，使稽徵機關不
          易辨認，陷於錯誤，因而獲得減少應負稅額之利益者
          ，始堪認定為「故意以詐欺或其他不正當方法逃漏稅
          捐者」；反之，若明知而使其發生短漏稅捐之情事，
          而無施用詐術為之，亦僅係屬消極不作為，則依前揭
          稅捐稽徵法第21條第1項第1款之規定，對該納稅義務
          人之稅捐核課期間應為5年，而與同條項第3款核課期
          間為7年之規定顯屬有別。台北高等行政法院91年度
          訴字第3652號判決就某一營業人「漏開」發票並「漏
          報」銷售額之案件，認其核課期間應為5年而非7年，
          即可茲參照。
        依財政部72年12月8日台財稅第38726號函，只要未使
          用詐術或不正當方式，縱有短漏報，其漏報之核課期
          間仍應為5年。換言之，短、漏報行為，與「未於規
          定期間內完成申報」尚屬有別；前者仍有5年核課期
          間之適用，而後者，僅適用7年核課期間。本案原告
          僅屬短、漏報行為，並非未完成綜所稅申報手續，又
          原告未使用詐術或不正當方式，自適用5年之核課期
          限。準此，本件原告85年度綜所稅已如期申報完畢，
          而原告未將本筆營利所得列入當年度綜所稅申報之行
          為，參照上述最高法院73年度第4次刑事庭會議決議
          之意見及台北高等行政法院91年度訴字第3652號判決
          ，均僅係消極「不作為」，而非以「詐術」或「不正
          當方式」之漏稅行為。果此，原告既「已在申報繳納
          期間申報」，且無「故意以詐欺或其他不正當方法逃
          漏稅捐」，則本件之核課期間自應為5年，是原告85
          年度綜所稅案件已於91年3月即罹時效，被告自不得
          重新補稅加罰。
        退萬步言，縱認文京公司漏開發票致原告漏未申報所
          得，屬「詐術」或「不正當方式」之漏稅行為，惟依
          據被告處分書「又『文京公司』於八十四年至八十八
          年間銷售文具書籍用品，未依法開立統一發票並漏報
          銷售額，藉以規避稅負，顯係以不正當方法逃漏相關
          稅捐，且原告為該公司之負責人，辦理八十四年度至
          八十七年度綜合所得稅結算申報，分別短漏報取自該
          公司之營利所得...，核課期間為七年。」等語語義
          可知，除文京公司外，另兩家公司 (大陽公司及海頓
          公司)並未有任何漏開發票之行為。果此，就被告所
          核定原告之營利所得中，屬大陽公司及海頓公司部分
          ，其核課期間自應為5年而罹於時效。
        另依據行政自我拘束原則之法理，行政機關於作成行
          政處分時，對於相同或具有同一性質之事件，如無正
          當理由，應受「行政先例」或「行政慣例」之拘束，
          而為處理，否則即違反平等原則，而構成違法。參酌
          被告以往處分案例，如71年判字第128號之短報營業
          稅案件、70年判字第63號漏報綜合所得稅之案件及89
          年判字第1873號漏報營利事業所得稅等消極漏稅案件
          ，其核課期間均為5年而非7年。是以，本諸行政處分
          之一致性及行政機關自我拘束原則，被告對於本案亦
          應適用5年之核課期限。
        文京公司因涉嫌於84~85年間漏開發票，致短漏營業
          稅、營利事業所得稅、短開免扣繳憑單及股東漏報綜
          所稅相關連案件，均已提起行政救濟。其中84~85年
          度短開發票及漏報營業稅之處分，業經台北高等行政
          法院92年訴字第3205號判決以已逾核課期間而撤銷原
          處分確定。涉及逃漏營利事業所得稅部分，亦經財政
          部訴願決定撤銷。另外，文京公司漏開營利所得之免
          扣繳憑單之事實，被告業以「已逾核課期間而免以議
          處」。同時，台北市國稅局審三科內部簽呈，亦是做
          成85年度已逾核課期間之認定。按稅捐稽徵法第1條
          ：「稅捐之稽徵，依本法之規定；本法未規定者，依
          其他有關法律之規定。」及第2條「本法所稱稅捐，
          指一切法定之國、省（市）及縣（市）稅捐。但不包
          括關稅及礦稅。」為使各稅稽徵核定程序為一劃一，
          乃稅捐稽徵法之立法意旨。是以，該法條中有關核課
          期間之認定，自應是應適用於一切法定之國、省（市
          ）及縣（市）稅，不應不同稅別而異。查文京公司漏
          開發票，致逃漏營業稅、營利事業所得稅、漏開免扣
          繳憑單、股東綜合所得稅，乃基於相同事實，其營業
          收入、營利事業所得額、股東營利所得間，復有直接
          牽連關係。況且，其「已在規定期間內申報」且「無
          故意以詐欺或不正當方式為之」之型態，於各稅別，
          亦完全一致，則本件扣繳、營業稅已做成已逾核課期
          間之認定，則股東綜所稅部分，亦應為一致之認定。
          再者，依據台北市國稅局內部簽呈意旨「有關於該公
          司之營業稅違章處分書...，原84年度案件應是已逾
          核課期間，但由該處分書之違章年度知，針對84年度
          案件係以七年為核課期間裁罰，故擬比照稅處，84年
          度營所稅亦同」。當初台北市國稅局亦認股東綜所稅
          已於核課期間，惟營業稅部分經稅捐稽徵處（即文中
          之稅處）認核課期間為7年，故方比照辦理。今營業
          稅已做成核課期限為5年之認定，則本件85年度綜所
          稅補稅處分，自應失所附麗。
    2.罰鍰部分：本件85年度之本稅既逾核課期間而應撤銷，其
      罰鍰即應失所附麗。退萬步言，如本件漏報所得仍無法免
      予處罰，則按「稅捐違章案件裁罰金額或倍數參考表」之
      意旨，亦應按0.2倍處罰，始符合憲法保障之平等原則。
      (1)按納稅義務人違反誠實納稅此一公法義務所應受之處罰
        ，應視其所應負之責任程度以定。所得稅法第110條第
        1項：「納稅義務人已依本法規定辦理結算申報，但對
        依本法規定應申報課稅之所得額有漏報或短報情事者，
        處以所漏稅額兩倍以下之罰鍰。納稅義務人未依本法規
        定自行辦理結算申報，而經稽徵機關調查，發現有依本
        法規定課稅之所得額者，除依法核定補徵應納稅額外，
        應照補徵稅額，處三倍以下之罰鍰。」即明訂於納稅義
        務人『未』依法申報時，因違反誠實申報義務之情況較
        嚴重，故相較於如期申報之情況，應處以較重之罰鍰。
      (2)本此原則，倘扣繳義務人已開立扣繳憑單，而納稅義務
        人仍漏報該筆所得時，則納稅義務人顯有可歸責於己之
        過失或故意，其處罰程度自應比漏報未開立扣繳憑單之
        所得時為重。是以，依據稅務違章案件裁罰金額或倍數
        參考表規定：「一、短漏報所得屬『已』填報扣免繳憑
        單及緩課股票轉讓所得申報憑單之所得，且無第三項情
        形者，處所漏稅額○‧二倍之罰鍰。」，當納稅義務人
        漏報『已』開立扣繳憑單之所得須處0.2倍罰鍰，本案
        原告所漏者為『未』開立扣繳憑單之所得，其處罰亦不
        得高過0.2倍。被告就原告此漏報行為處以0.5倍之罰鍰
        ，實有違誤。
      (3)又被告對原告處以0.5倍之罰鍰，顯係將稽徵便利性及
        違法之處罰程度作成不當連結。申言之，財政部上開稅
        務違章案件裁罰金額或倍數參考表，對於漏報已開立扣
        繳憑單之所得，適用較輕之罰鍰，蓋其立法理由，係認
        為當扣繳義務人已盡協力義務時，稽徵機關掌握納稅義
        務人所得之資料，具有稽查之便利性，是乃對納稅義務
        人處以較輕之罰鍰。惟此項處罰標準，顯係將對於納稅
        義務人處罰之輕重，視於其稽徵技術而定。按稽徵技術
        如何改進、如何運作始能充分掌握納稅義務人之所得，
        乃稅捐機關內部須思考突破之作業問題，縱有任何之稅
        捐損失係肇因於稽徵技術不良，亦應由稅捐機關自行吸
        收其成本，而無轉由納稅義務人負擔之理。
      (4)是以，對納稅義務人之逞罰不應與稽徵技術之掌握作成
        不當連結。參諸稅務違章案件裁罰金額或倍數參考表屬
        漏報『已』填報扣免繳憑單僅處0.2倍之罰鍰，而本案
        原告縱有漏報系爭營利所得，亦屬因扣繳義務人未確實
        填發扣 (免)繳憑單所啟，舉重以明輕，本件自應適用
        較0.2倍輕之罰鍰，被告對原告卻處以0.5倍，即有違誤
        。
    3.綜上所述，被告逕依據調查局之談話筆錄及部分遭扣押之
      文京公司表單，未經任何核對、查證等動作，即認原告取
      自文京公司之支票，係為「盈餘」分配，並據以核算應補
      稅及科處罰鍰之金額，實顯速率。且查，系爭所得縱有短
      漏報，原告85年度之綜合所得稅案件已依法定期限申報，
      且並非以「故意」或「不正當方式」之詐術方法以達漏稅
      之目的，應適用5年之核課期間，而已期滿。此外，就罰
      鍰部分，被告未審酌過失責任之輕重，而對原告採用較嚴
      苛之處罰標準，實有重新審酌之餘地。職是，請判決如起
      訴之聲明，以維原告權益。
  (二)被告主張：
    1.本稅部分：
      (1)按「個人之綜合所得總額，以其全年左列各類所得合併
        計算之︰第一類︰營利所得︰公司股東所獲分配之股利
        總額、... 」、「納稅義務人應於每年二月二十日起至
        三月底止，填具結算申報書，向該管稽徵機關，申報其
        上一年度內構成綜合所得總額或營利事業收入總額之項
        目及數額，以及有關減免、扣除之事實，並應依其全年
        應納稅額減除暫繳稅額及尚未抵繳之扣繳稅額，計算其
        應納之結算稅額，於申報前自行繳納。但短期票券利息
        所得之扣繳稅款不得減除。」分別為行為時所得稅法第
        14條第1項第1類第1款及第71條第1項所明定。次按「稅
        捐之核課期間，依左列規定：... 三未於規定期間內申
        報，或故意以詐欺或其他不正當方法逃漏稅捐者；其核
        課期間為七年。在前項核課期間內，經另發現應徵之稅
        捐者，仍應依法補徵或並予處罰... 」為稅捐稽徵法第
        21條第1項第3款、第2項前段所規定。另「當事人主張
        事實須負舉證責任倘其所提出之證據不足為主張事實之
        證明自不能認其主張之事實為真實。」前行政法院36年
        度判字第16號著有判例。
      (2)本案原告辦理85年度綜合所得稅申報時，短漏報其本人
        營利所得1,250,000元，案經被告依據財政部臺北市國
        稅局函送法務部調查局查獲通報資料，查得文京公司以
        支票方式支付原告、陳郁美及林世宗等3位股東股利所
        得，未依規定辦理扣繳申報及填發免扣繳憑單，原告並
        未依法合併申報，被告依前揭規定，據以核課原告取自
        文京公司營利所得1,250,000元，併課原告綜合所得總
        額，補徵應納稅額175,550元。
      (3)關於原告主張系爭營利所得為文京公司償還之週轉款項
        ，係債權之收回，並非盈餘分配款，... 云云；惟該給
        付之性質究為債務之償還抑或為盈餘之分配，依實質課
        稅原則，而有重新審酌之餘地。
      (4)關於原告雖主張原查課稅欠缺合法證據，系爭營利所得
        應屬借貸關係而非盈餘之分配云云。惟查原告為文京公
        司負責人，於90年8月15日在法務部調查局所作之調查
        筆錄：「一直從事出版業，六十年間創立文京公司擔任
        負責人迄今，但於八十年起僅負責本公司資金調度，其
        餘相關公司業務由我女婿林世宗、女兒陳郁美處理...
        扣押物編號21股東紅利分配表及24收入明細有我簽章，
        確定是文京公司的帳，其他帳證資料因我年事已高不過
        問公司業務，是否為文京公司所有要問林世宗才知道。
        」及林世宗之調查筆錄：「問：上述資料分別為年度盈
        餘股東紅利分配、資產負債表、採購合約書、收出明細
        表，用途為何？答：這些都是公司的內帳，也是本公司
        各年度的實際營收情形。」「這是本公司會計小姐製作
        的股東紅利分配表，其中盈餘部分是文京等三公司實際
        盈餘，我依據上面的分配金額領取後會簽名蓋章。」等
        語，嗣復查時，原告主張系爭營利所得為債務之償還是
        而非盈餘之分配，惟前開筆錄非以強暴、脅迫、利誘、
        詐欺，違法羈押，或其他不正當方法為之，原核定自得
        認係有效之事實證據，又查文京公司發放股利資料及84
        年盈餘分配明細所填載分配日期、股東姓名、分配金額
        、股東領款簽名各欄項資料所示，所載為股東甲○○、
        林世宗、陳郁美、累積盈餘分配金額及當年度各股東盈
        餘分配金額，並有開立各股東的支票號碼及原告等人之
        具領簽章，又查本件系爭營利所得1,250,000元，於85
        年2月14日由文京公司華南商業銀行中華路分行（原萬
        華分行中華路辦事處）支票存款帳戶轉帳兌領，及原告
        同年2月14日在前開盈餘分配明細簽章，是原核定依據
        法務部調查局查獲之股東盈餘分配明細併課原告綜合所
        得稅，依前揭規定，並無不合。又原告未能提示借貸之
        相關資金流程等資料佐證，就其所稱未能提出確切證物
        以實其說，其主張顯為臨訟托辭，不足採據，原核定請
        予維持。
      (5)原告主張系爭營利所得已逾5年核課期間，依法自不得
        再補稅處罰，又原告縱有漏報系爭營利所得，亦係因文
        京公司作業疏忽，加以其未諳法令而無法注意，主觀上
        亦無故意以「詐欺」或「不正當方法」之情事存在等情
        。經查原告辦理84年度至87年度綜合所得稅結算申報時
        ，短漏報其本人營利所得分別為1,250,000元、1,250,0
        00元、1,750,000元、2,500,000元，案經被告依據財政
        部台北市國稅局函送法務部調查局查獲通報資料，查得
        原告取自文京公司之各年度營利所得漏未合併申報，連
        續3年涉及違章，且漏稅額均超過10萬元以上，是依前
        揭規定其核課期間應為7年，原告主張已超過5 年核課
        期間云云，自不足採。
    2.罰鍰部分：
      (1)「納稅義務人已依本法規定辦理結算申報，但對依本法
        規定應申報課稅之所得額有漏報或短報情事者，處以所
        漏稅額兩倍以下之罰鍰。」為行為時所得稅法第110條
        第1項所明定。
      (2)原告辦理85度綜合所得稅結算申報時，漏報營利所得計
        1,250,000元，漏繳所得稅額175,550元，違反所得稅法
        第71條第1項規定，案經被告查得，除依法核定補徵應
        納稅額175,550元外，處罰鍰87,700元，揆諸前揭規定
        ，並無不合，請予維持。
      (3)至原告主張本件罰鍰倍數，依稅務違章案件裁罰金額或
        倍數參考表，應處所漏稅額0.2倍之罰鍰，被告以0.5倍
        裁罰有所違誤乙節，按「納稅義務人有左列各類所得者
        ，應由扣繳義務人於給付時，依規定之扣繳率或扣繳辦
        法，扣取稅款，並依第九十二條規定繳納之。」「第八
        十八條各類所得稅款之扣繳義務人，應於每月十日前將
        上一月內所扣稅款向國庫繳清，並於每年一月底前將上
        一年內扣繳各納稅義務人之稅款數額，開具扣繳憑單，
        彙報該管稽徵機關查核。」分別為所得稅法第88條及第
        92條所明定，又財政部發布之「稅務違章案件裁罰金額
        或倍數參考表」規定，短漏報所得屬已填報扣免繳憑單
        者，處所漏稅額0.2倍之罰鍰，係因扣繳單位已依規定
        據實填報正確之扣免繳憑單，可資稽徵機關即時歸戶，
        違章情節較輕；本件系爭原告營利所得1,250,000元，
        於85年由文京公司開立支票號碼：SB0000000之支票轉
        入原告個人存款帳戶，依前揭法令規定，文京公司應於
        營利所得給付時扣取稅款，並於給付時次月10日前將扣
        繳稅款向國庫繳納及於次年86年1月底前開具扣繳憑單
        ，彙報該管稽徵機關查核。惟本案文京公司並未開具扣
        繳憑單向稽徵單位申報扣繳事宜，是本案就查獲之當時
        而言，該系爭所得即非屬扣繳資料，且觀本件之違章情
        節，若非經法務部調查局通報被告查核，稅捐機關亦難
        以掌握資料，其違章情節顯與前述「短漏報所得屬已填
        報扣免繳憑單」情形不同。是被告依稅務違章案件裁罰
        金額或倍數參考表，按綜合所得稅短漏報所得非屬已填
        報扣免憑單之所得，處所漏稅額0.5倍之罰鍰，並無不
        合，又原核定按漏稅額處0.5倍之罰鍰，已按法定應處
        所漏稅額2倍以下罰鍰酌量從輕處罰，故所請將裁罰倍
        數降為0.2倍，原告之主張，顯係誤解，併予指明。原
        處分並無違誤，請予維持。
    3.綜上論述，原核定及所為復查、訴願決定並無違誤，請准
      如答辯之聲明判決。
    理  由
一、被告之代表人原為林吉昌，於訴訟進行中變更為許虞哲，茲
    據其具狀聲明承受訴訟，核無不合，應予准許。
二、按「稅捐之核課期間，依左列規定：一依法應由納稅義務人
    申報繳納之稅捐，已在規定期間內申報，且無故意以詐欺或
    其他不正當方法逃漏稅捐者，其核課期間為5年。．．．三
    未於規定期間內申報，或故意以詐欺或其他不正當方法逃漏
    稅捐者；其核課期間為7年。」、「在前項核課期間內，經
    另發現應徵之稅捐者，仍應依法補徵或並予處罰，在核課期
    間內未經發現者，以後不得再補稅處罰。」稅捐稽徵法第21
    條第1項第1款、第3款及第2項分別定有明文。據此，可知「
    稅捐核課期間」依上開法條規定可分為5年及7年兩種，惟究
    應屬5年或7年核課期間，依該法條規定言之，則應視納稅義
    務人就申報繳納之稅捐(1)是否已於規定期間內為申報，且(2)
    是否有故意以「詐欺或其他不正當方法」逃漏稅捐，而有不
    同。如納稅義務人「已在申報繳納期間申報」，且該納稅義
    務人「亦無故意以詐欺或其他不正當方法逃漏稅捐」者，則
    該稅捐之核課期間自應為5年。所謂「已在申報繳納期間申
    報」者，當係指納稅義務人已在各該稅捐繳納期間辦理申報
    手續，雖有漏報行為，則尚非屬於未於規定期間內申報而言
    。
三、本件原告係文京公司負責人及股東，85年度綜合所得稅結算
    申報，漏未申報其取自文京公司以支票方式給付之系爭營利
    所得計1,250, 000元，經台北市調查處、財政部台北市國稅
    局查獲之事實，有原告85年度綜合所得稅結算申報書、文京
    公司84年盈餘分配明細表、系爭所得之支票、文京公司經理
    林世宗筆錄、原告之復查申請書及被告對原告85年度綜合所
    得稅結算申報核定通知書均影本各附原處分卷足稽，復為兩
    造所不爭執，自堪認為真實。兩造主要爭執在，本件系爭營
    利所得是否已逾5年之課徵期限？原告承認有漏報系爭所得
    之行為，惟主張本件系爭所得核課期限，適用稅捐稽徵法第
    21條第1項第1款之規定為5年，自已逾課徵時效等語；被告
    則主張本件系爭所得應適用稅捐稽徵法第21條第1項第3款規
    定為7年並未逾核謂期限等資為抗辯。
    經查：
    (一)本件原告85年度綜合所得稅係於86年3月13日申報，有其
      申報書影本蓋有財政部台北市國稅局日期之收文章附原處
      分足證，亦為被告所不爭，足知原告確實已依法申報其85
      年度綜合所得；另參考被告對原告系爭所得之漏稅罰鍰係
      以0.5倍議處，屬稅務違章案件裁罰金額或倍數參考表中
      所謂「納稅義務人『已依本法規定辦理結算申報』之處罰
      標準」（見稅務違章案件裁罰金額或倍數參考表，86年8
      月16日財政部台財稅第861912280號函發布修正）可知被
      告亦認定原告系爭所得係屬「已依本法規定辦理結算申報
      」之範疇，非屬「未依本法規定辦理結算申報」之範圍亦
      明。
    (二)本件系爭所得既屬原告於規定期間申報之範圍，於茲須進
      一步探討者為，原告承認確有漏報系爭所得之行為，惟並
      無故意以詐欺或其他不正當方法為之，被告則認原告係故
      意以其他不正當方法為之，何者主張始為可採？查：
    1.被告係以原告「連續三年逃漏，且逃漏金額達125萬元」
      ，認定原告係以其他不正當方法逃漏稅負，因而其核課期
      限為7年等云。惟按所謂「故意以詐欺或其他不正當方法
      逃漏稅捐者」者，最高法院73年4月17日73年度第4次刑事
      庭會議之決議：「稅捐稽徵法第41條係以詐術或其他不正
      當方法逃漏稅捐為其犯罪構成要件，所謂詐術必須積極行
      為始能完成，至以其不正當方法，亦必須具同一型態，始
      與立法本旨符合。例如造作假單據或設置偽帳以逃漏稅捐
      之類是。對於其他違反稅法之行為，例如不開立統一發票
      或不依規定申報課稅等等行為．．．，不能認與該法第41
      條詐術漏稅之違法特性同視。」與本件逃漏手段相同，可
      資為本件所稱「其他不正當方法」內涵之參照。
    2.據上，納稅義務人須以「積極」行為，完成某種不實之態
      樣或證據，使稽徵機關不易辨認，因而陷於錯誤，致獲得
      減少應負稅額之利益者，始足當之認定為「故意以詐欺或
      其他不正當方法逃漏稅捐」者。是故，當事人雖明知而使
      其發生短漏報稅捐之情事，並無施用詐術之行為者，當僅
      係屬消極之不作為，依前開最高法院73年4月17日73年度
      第4次刑事庭會議之決議意旨及前揭稅捐稽徵法第21條第1
      項第1款之規定，對該納稅義務人之稅捐核課期間應為5年
      ，而與同條項第3款核課期間為7年之規定顯屬有別。本院
      91年度訴字第3652號判決就文京公司「漏開」發票並「漏
      報」銷售額之案件，認其核課期間應為5年而非7年，亦採
      同此見解。另參考財政部72年12月8日台財稅第38726號函
      、87年2月5日台財稅第871926093號函及財政部台北市國
      稅局84年12月30日財北國稅法字第84058863號訴願重核決
      定書之意旨，如當事人未以詐術或其他不正當方法所為之
      申報，縱有漏報，亦應適用5年核課期限之規定，亦可供
      參較。
    3.被告僅因原告連續3年涉及逃漏稅捐，且金額較大，未參
      考上開有關機關就「其他不正當方法」之解釋或函示，即
      逕自認定原告之逃漏行為屬「以其他不正當方法」為之，
      而計算其核課期間為7年，既與上開有關機關之見解及函
      示有別，容有未洽，未能憑採。從而本件原告之上開短、
      漏報行為，尚非屬「未完成綜所稅申報手續」，且原告並
      未使用詐術或其他不正當方式辦理申報，依前揭規定與說
      明，自應適用5年之核課期限，是本件原告85年度綜所稅
      事件，於91年3月間即已屆滿，復為原告所爭執，被告自
      已不得再補稅並予以處罰。
四、綜上，原告主張系爭所得依稅捐稽徵法第21 條第1項第1款
    規定，已逾5年核課期限，依同條第2項規定，係已逾核課期
    間始發現之漏報，以後被告自不得再補稅處罰等語，自屬於
    法有據，委足採取。從而被告就原告系爭所得引據相關規定
    予以補徵稅款並予以科處罰鍰，容有違誤，復查及訴願決定
    未予糾正，亦有未合，原告訴請撤銷原處分及訴願決定，即
    屬有理，自應由本院就此違失予以撤銷，以符法制。
五、本件事證已臻明確，兩造其餘攻擊或防禦方法，已與本院判
    決結果無涉，爰毋庸一一論列，併此敘明。
據上論結，本件原告之訴為有理由，爰依行政訴訟法第98條第3
項前段，判決如主文。
中　　華　　民　　國　　94　　年　 　7　　月　 28  　 日
                 臺 北 高 等 行 政 法 院   第 六 庭
                             審 判 長 法  官　林  樹  埔
                                      法  官　許  瑞  助
                                      法  官　陳  鴻  斌
上為正本係照原本作成。
如不服本判決，應於送達後20日內，向本院提出上訴狀並表明上
訴理由，如於本判決宣示後送達前提起上訴者，應於判決送達後
20日內補提上訴理由書（須按他造人數附繕本）。
中　　華　　民　　國　   94    年  　7  　月  　28　　日
                                      書記官  蔡  逸  萱
